【裁判字號】    96,苗簡,500
【裁判日期】    970529
【裁判案由】    拆屋還地等
【裁判全文】
臺灣苗栗地方法院民事判決               96年度苗簡字第500號
原      告  乙  ○
訴訟代理人  邢建緯律師
被      告  丙○○
            苗栗縣政府
法定代理人  丁○○
共      同
訴訟代理人  張智宏律師
上列當事人間因請求拆屋還地等事件，本院於民國97年5 月15日
言詞辯論終結，判決如下：
    主  文
被告丙○○應自坐落苗栗縣大湖鄉○○段第一三二四之八○地號
土地如附圖所示編號Ａ部分上之地上物遷出。
被告苗栗縣政府應將坐落苗栗縣大湖鄉○○段第一三二四之八○
地號土地上如附圖所示編號Ｂ部分之地上物拆除，並將該基地返
還原告。
原告其餘之訴駁回。
訴訟費用由被告負擔。
本判決第一項於原告以新臺幣萬仟佰元為被告供擔保後，
得假執行；被告以新臺幣玖萬玖仟玖佰元為原告供擔保後，得免
為假執行。
本判決第二項於原告以新臺幣陸仟柒佰伍拾元為被告供擔保後，
得假執行；被告以新臺幣貳萬零貳佰伍拾元為原告供擔保後，得
免為假執行。
    事實及理由
甲、程序方面
壹、按民事訴訟法第255 條第1 項第2 、7 款規定：「訴狀送達
    後，原告不得將原訴變更或追加他訴。但有下列各款情形之
    一者，不在此限：二、請求之基礎事實同一；七、不甚礙被
    告之防禦及訴訟之終結者」。經查：本件原告起訴時原係請
    求：被告丙○○應將坐落苗栗縣大湖鄉○○段第1324之80地
    號土地上如附圖編號Ａ所示之地上物拆除，並將土地交還原
    告，嗣於民國97年2 月21日具狀變更此部分訴之聲明為：被
    告丙○○應自坐落苗栗縣大湖鄉○○段第1324之80地號土地
    上如附圖編號Ａ所示之地上物遷出，其請求之基礎事實同一
    ，且不甚礙被告之防禦及訴訟之終結，揆諸前開規定，其變
    更訴之聲明，核無不合，自應准許。
貳、次按：「訴之撤回，被告於期日到場，未為同意與否之表示
    者，自該期日起；其未於期日到場或係以書狀撤回者，自前
    項筆錄或撤回書狀送達之日起，10日內未提出異議者，視為
    同意撤回」，民事訴訟法第262 條第4 項定有明文。經查：
    原告起訴請求被告丙○○應給付原告相當於租金之不當得利
    80萬元，惟經原告於本院97年4 月24日言詞辯論時當庭撤回
    （見卷第187 頁），被告在場未於10日內提出異議，故生撤
    回之效力。
乙、實體方面
壹、兩造之聲明及陳述要旨
一、原告起訴主張：
（一）緣苗栗縣大湖鄉○○段第1324之80地號土地（下稱「系爭
      土地」）之所有權人為原告，詎料訴外人即原告之弟庚○○，竟未經原告同意，在系爭土地如附圖所示之Ａ部分（
      占有系爭土地面積370 平方公尺），興建2 層樓之地上物
      （下稱「Ａ部分」），並由庚○○之子即被告丙○○使用
      該建物。被告苗栗縣政府，則未經原告同意，於系爭土地
      上如附圖所示之Ｂ部分（面積75平方公尺），興建2 層樓
      之觀景臺1 座（下稱「Ｂ部分」）。嗣經原告於96年4 月
      11日向苗栗縣大湖地政事務所申請土地複丈後，始發現上
      情。原告於請求被告丙○○、苗栗縣政府返還土地不成後
      ，旋向苗栗縣卓蘭鎮調解委員會聲請調解本件糾紛，被告
      丙○○及苗栗縣政府卻均置之不理，爰依民法767 條規定
      ，提起本件訴訟。
（二）對被告抗辯所為之陳述：
１、被告丙○○部分：
    原告從未有如被告丙○○所稱之指界行為，且原告及庚○○
    於57年7 月15日，分別取得父親詹德榮所有之系爭土地及同
    段第1320之644 地號土地（下稱「第644 地號土地」），詹
    德榮既將土地以買賣為原因，分別過戶予原告及庚○○，此
    舉即與一般所謂「分家」無異，詹德榮若認「分家」有不公
    平之情形，自會以書面敘明上情，或另作補償，斷無可能委
    託原告偕同庚○○至現場指界了事。退步言之，若認原告確
    有指界行為，且該指界行為可認為係贈與之意思表示，則因
    被告丙○○主張本件指界之時點為59年，是以，依民法債編
    施行法第1 條之法律不溯及既往原則，仍應以修正前民法關
    於贈與之規定為其適用法律之基礎。而修正前民法第407 條
    「以非經登記不得移轉之財產為贈與者，在未為登記前，其
    贈與不生效力」之規定，雖有債權契約說及物權契約說2 種
    不同之分歧見解，但因贈與契約為無償契約受贈人無償獲得
    財產之給付，法律自應特別規定，嚴格贈與契約之生效要件
    ，使贈與人不致因一時之思慮欠周，而遭致法律上之不利益
    。是以，修正前民法第407 條規定之解釋，自以債權契約說
    為當，亦即，應將「移轉登記」視為債權契約之特別生效要
    件，欠缺移轉登記之特別生效要件者，贈與契約即未生效，
    自無所謂撤銷之問題。本件依此推論，則原告與庚○○間之
    贈與契約，即未具「移轉登記」之特別生效要件，該贈與契
    約自尚未生效，更無所謂撤銷之問題，庚○○並無權請求原
    告將Ａ部分所占用之土地，移轉登記為伊所有。若法院認為
    本件贈與契約確實存在，並已生一般契約之效力，則原告主
    張依民法第408 條第1項規定，撤銷該贈與契約。
２、被告苗栗縣政府部分：
    原告未曾同意被告苗栗縣政府於系爭土地上興建Ｂ部分，亦
    未曾於Ｂ部分建物興建時到場，被告苗栗縣政府所辯，顯不
    足採。
（三）聲明：如主文第1 、2 項所示；被告應給付原告80萬元；
      願供擔保請准宣告假執行，並提出土地登記謄本、地籍圖
      、照片等件為證。
二、被告答辯略以：
（一）丙○○部分：
１、系爭土地所有權人雖登記為原告名義，惟原告及庚○○之父
    詹德榮，於57年時購買系爭土地，及第644 地號土地，並分
    別登記於原告及庚○○名下，然因原告分得之系爭土地面積
    為9267平方公尺，而庚○○分得之第644 地號土地面積為80
    62平方公尺，兩地面積差距甚大，因而於59年，原告與庚○○分家時，雙方即約定以系爭土地內所種植之松樹至竹叢為
    界，並約定此界限以西靠近第644 地號土地之部分，仍歸庚○○所有，以補第644 地號土地面積之不足，然因礙於法令
    而迄今無法辦理分割移轉登記。而被告丙○○之父親庚○○
    ，則自59年起以約定之地界為範圍，使用系爭土地之部分。
    再者，原告既有指界之行為，則係表示原告願將系爭土地內
    所種植之松樹至竹叢連線以西，靠近第644 地號土地之部分
    ，贈與庚○○，庚○○復於原告所贈與之土地上興建Ａ部分
    建物，並非無權占有系爭土地，而被告丙○○經庚○○同意
    使用Ａ部分建物，並非無權使用。且原告所為之贈與行為，
    依民法第408 條第2 項之規定，應屬於為履行道德上義務所
    為之贈與，依民法第408 條第2 項之規定，不得事後撤銷其
    贈與契約。
２、被告丙○○並未居住於Ａ部分建物，亦未將之出租，被告丙○○之所以持有Ａ部分建物之鑰匙，以及時常前往整理地上
    物、澆花，乃因被告丙○○之父庚○○無暇前往整理，方委
    託被告丙○○代為整理。是以，原告徒以被告丙○○持有Ａ
    部分建物之鑰匙，以及時而前往該建物為由，據以認定被告
    丙○○占有使用Ａ部分建物，而請求被告丙○○自Ａ部分建
    物遷出，尚無足採。
３、Ａ部分建物於90年間落成時，原告並偕同其次子辛○○參加
    落成餐會，茍Ａ部分建物所坐落之土地，非庚○○所管領使
    用，為何原告並未提出異議，反偕同其子參與落成典禮。況
    Ａ部分建物所使用之土地，茍如原告所言，一直以來係供其
    栽種果樹之用，則原告應明確知悉該部分土地為其所有，而
    非遲至94年4 月間申請土地複丈時，始知悉該部分土地為其
    所有，故原告主張Ａ部分建物所使用之土地，並非分歸庚○○使用一節，顯違常理。
（二）苗栗縣政府部分：
１、Ｂ部分是90年間，經原告口頭同意被告苗栗縣政府使用系爭
    土地，被告苗栗縣政府始於系爭土地上興建Ｂ部分，且Ｂ部
    分建物於興建期間，原告曾至現場查看並關心施工進度。故
    原告與被告苗栗縣政府之間，應存有使用借貸之關係。且Ｂ
    部分建物亦於90年間完工，茍原告未同意被告在系爭土地上
    興建Ｂ部分建物，則為何未於興建後即向被告苗栗縣政府表
    示異議，或循法律途徑請求拆除，返遲至96年8 月3 日始提
    起本件訴訟，顯違常理。
２、依被告所提申請書之申請人名冊所示，其中申請人「辛○○
    」為原告2 子，「戊○○」則為原告之女婿，茍Ｂ部分建物
    之施工地點事先未經原告之同意，則詹景宏、吳清華2 人豈
    會聯名提出申請？甚且，辛○○、戊○○2 人與原告間既有
    至親關係，並居住於Ｂ部分建物附近，Ｂ部分建物興建之地
    點事先若未經原告同意，辛○○、戊○○豈會不向原告反應
    ？
（三）聲明：駁回原告之訴；如受不利判決，願供擔保請准免宣
      告假執行，並提出申請書、照片等件為證。
、本院依職權囑託苗栗縣大湖地政事務所測量。
肆、得心證之理由
一、兩造對於：系爭土地為原告所有，Ｂ部分為被告苗栗縣政府
    所建造，而如附圖所示Ａ部分及Ｂ部分，乃一部或全部坐落
    系爭土地範圍之內等事實，並不爭執，復有原告提出之土地
    登記謄本及本院依職權囑託苗栗縣大湖地政事務所測量之複
    丈成果圖附卷可稽，應堪信為真實。
二、本件之爭點厥在於：被告丙○○是否無權使用Ａ部分之地上
    建物，被告苗栗縣政府是否無權占有Ｂ部分土地。
三、被告丙○○抗辯其就Ａ部分並非無權占有使用或處分，經查
    ：
（一）證人甲○○到庭結證稱：伊是大湖鄉農會第22產銷班班長
      ，因其產銷班該會並無固定場所，故被告丙○○提供土地
      建造班場所，土地係被告之父庚○○所提供，Ａ部分房子
      係被告丙○○蓋的，被告丙○○有鑰匙，產銷樓上還是屬
      於丙○○的等語（見卷第126 至129 頁），證人辛○○復
      到庭證稱：Ａ部分由被告丙○○在使用，被告丙○○經常
      在那邊，有時住在內，有看過被告丙○○開門入內等語（
      見卷第123 、124 頁），又原告提出、被告丙○○不爭執
      其為真正之被告丙○○陳述狀，載明被告丙○○向苗栗縣
      卓蘭鎮調解委員會陳明：「系爭土地40餘年來，本人皆在
      種植果樹，從事農作及土地改良，和平行使權利」，「本
      人於土地上行使合法權利」等語（見卷第101 頁），另由
      原告提出之照片顯示，被告丙○○在Ａ部分停車、澆花並
      開門進入Ａ部分，以上證據互核相符，足認被告丙○○確
      實占有使用Ａ部分，並將之提供與苗栗縣大湖鄉第22產銷
      班使用，若非被告丙○○占有使用Ａ部分，則其如何依證
      人甲○○所言，將Ａ部分提供該產銷班使用？復如何依被
      告丙○○所自承之在系爭土地上「行使權利」？又被告丙○○自承擁有Ａ部分地上建物之鑰匙，而擁有該地上物之
      鑰匙，即得占有使用Ａ部分上之地上物並排除他人之干涉
      ，並得阻卻系爭土地之所有權人即原告自由使用或事實上
      處分Ａ部分土地，而使原告無法任意進入Ａ部分上之地上
      物，或充分使用Ａ部分土地，致原告對系爭土地Ａ部分之
      所有權能受到干預與妨礙，故被告丙○○擁有Ａ部分上之
      地上物鑰匙，即使被告丙○○並未經常進入Ａ部分上之地
      上物，亦屬無權占有使用Ａ部分，或妨礙原告對於Ａ部分
      土地之所有權能。
（二）按「已登記不動產所有人之除去妨害請求權，不在本院釋
      字第107 號解釋範圍之內，但依其性質，亦無民法第125
      條」，司法院著有釋字第164 號解釋可資參照，因此原告
      既為系爭土地之所有權人，即得在任何時間依所有權之作
      用，對被告丙○○主張返還所有物或除去妨害。次按：「
      默示之同意，必依表意人之舉動，或其他情事足以間接推
      知其有同意之意思者，始得認之，若單純之沈默，則除有
      特別之情事足認為同意外，不得認係默示之同意」（最高
      法院90年度臺上字第902 號判決意旨參照），因此縱使原
      告知悉被告庚○○或丙○○無權占有Ａ部分，而未積極表
      示反對，亦不得依其沈默而遽爾斷定原告必然同意占有使
      用。又縱使原告同意庚○○占有使用Ａ部分，亦不得因此
      斷定原告同意庚○○之子即被告丙○○占有使用；再者，
      縱原告曾一時同意被告丙○○或其父庚○○占有使用Ａ部
      分，並不表示原告當然同意其永久占有使用，原告仍得隨
      時主張返還系爭土地或除去妨害。況被告丙○○始終未舉
      證證明原告有何明示或默示同意被告丙○○使用Ａ部分之
      證據，故被告丙○○係屬無權占有使用Ａ部分之地上物無
      訛。
（三）被告丙○○雖抗辯：原告曾指界松樹到竹林部分贈與其父
      庚○○，故其並非無權占有等語，惟原告縱使曾贈與Ａ部
      分土地予庚○○，且縱使庚○○因此為有權占有，基於契
      約之相對性，原告並未同意被告丙○○占有使用Ａ部分土
      地，被告丙○○仍屬無權占有。
（四）況被告丙○○所稱之原告指界，依證人即被告丙○○之父
      庚○○到庭所陳：原告是伊兄，被告丙○○是伊子，本院
      卷第106 頁照片上之建物坐落土地，係原告指給伊的，從
      松樹到麻竹，原告指的竹子，並無作記號，原告指界時，
      站在松樹下那邊指的，距離竹叢大概200 公尺，將松樹至
      竹叢右手邊指給伊，且指界時，就伊及原告二人在場，並
      無證據證明伊與原告之父親委託原告指的，不知道為何父
      親還活著，兄弟分家沒有書面等語（見卷第184 至186 頁
      ），然原告本人當庭立即否認其有上開指界（見卷第184
      頁），而證人庚○○係被告丙○○之父，與被告丙○○關
      係匪淺，且其證稱原告指界時並無其他人在場及其他任何
      書面證據，當時原告及庚○○之父詹阿榮仍健在（見卷第
      154 、160 頁），竟未到場主持庚○○主張之「分家」，
      亦未訂立任何書面，則證人庚○○之上開證詞，其效力是
      否必然強過原告當庭否認有何指界之陳述，而得供本院認
      定原告必然有上開指界，已屬可疑。而由證人庚○○前述
      證言可知，其證述之原告指界，係指原告59年站在松樹下
      ，指向約200 公尺外之竹叢，倘係屬實，則指界當時並無
      當場做記號，原告又係在相當遙遠處指向竹叢，究竟從何
      處到何處以東指給庚○○，已非明確，況59年迄今將近40
      年，現場地形地貌難免改變，與59年當時應非完全相同，
      足見無法僅憑證人庚○○所稱之指界，即遽爾斷定被告丙○○必然係屬有權占有使用Ａ部分或其上之地上物。
（五）又縱使在開指界屬實且明確包括Ａ部分，被告丙○○抗辯
      該原告之指界行為係屬贈與等語，原告即主張即使為贈與
      ，因贈與標的物並未移轉登記，故不生贈與效力，又即使
      生贈與效力，亦當庭撤銷等語（見卷第188 頁）。而88年
      4 月21日刪除之民法第407 條規定：「以非經登記不得移
      轉之財產為贈與者，在未為移轉登記前，其贈與不生效力
      」，依民法債編施行法第1 條規定，適用於其刪除前，其
      刪除之立法理由為：「贈與為債權契約，於依民法第153
      條規定成立時，即生效力。惟依現行條文規定，以非經登
      記不得移轉之財產權為贈與者，須經移轉登記始生效力，
      致不動產物權移轉之生效要件與債權契約之生效要件相同
      ，而使贈與契約之履行與生效混為一事。未免疑義，爰將
      本條刪除」，是依該刪除之立法理由，贈與不動產之移轉
      登記，為贈與債權契約之生效要件，原告即使有指界贈與
      被告丙○○之父庚○○Ａ部分，亦因未移轉登記而不生效
      力，況庚○○即使有權占有，基於契約之相對性，亦無法
      據以認定被告丙○○必為有權占有使用，已如前述。又民
      法第407 條刪除前，實務上原本有贈與契約一般契約效力
      之見解（最高法院40年臺上字第1496號判例、41年度臺上
      字第175 號判例、44年度臺上字第1287號判例等），原應
      保留而依民法債編施行法第1 條規定適用於88年修正前之
      贈與，卻均遭90年4 月17日經最高法院90年度第4 次民事
      庭會議決議予以刪除，並於90年5 月8 日由最高法院依據
      最高法院判例選編及變更實施要點第9 點規定以（90）臺
      資字第00300 號公告之，致使其對上開修正前之事實，亦
      無從適用。
（六）再退而言之，即使庚○○所稱原告指界明確屬實，且有一
      般契約效力見解之適用，因贈與標的物尚未移轉登記予庚○○，原告於97年4 月24日言詞辯論庚○○到場作證時，
      當庭依民法第408 條第1 項規定向庚○○撤銷該贈與契約
      ，被告丙○○雖抗辯：依民法第408 條第2 項規定履行道
      德上義務不得撤銷等語，然被告丙○○抗辯之詹阿榮為分
      家故將系爭土地及第644 地號土地分別贈與原告及庚○○
      等語縱係屬實，原告為長子，庚○○為次子（見卷第163
      、164 頁），該2 人之父詹阿榮或依原告及庚○○之出生
      別順序、對該2 人喜好程度之差異、該2 人之表現及家庭
      狀況或其他附隨情事，對原告分予較多，而對庚○○分予
      較少，原屬人之常情，詹阿榮對2 子分產有別，並不因此
      使詹阿榮道德有所缺損，而原告受領較多之分產，亦不因
      此有道德缺損之虞，又即使原告分得較多，且不將較多部
      分之半數移轉予庚○○，亦不因此使原告在社會一般倫理
      觀念上有何值得非難之處，故原告在道德上，並無給付庚○○分產差額半數之義務，其即使有何指界贈與情事，亦
      非履行道德上之義務，故被告丙○○抗辯Ａ部分係原告履
      行道德上義務而贈與庚○○，致其為有權占有等語，顯無
      理由，被告丙○○確屬無權占有使用Ａ部分上之地上物無
      訛。
（七）綜上所述，原告既有Ａ部分之土地所有權，被告丙○○無
      權占有使用坐落Ａ部分之地上物，致妨害並排除原告就Ａ
      部分之所有權能，原告依民法第767 條之規定訴請被告丙○○自坐落Ａ部分之地上物遷出，自有理由，應予准許。
四、被告苗栗縣政府抗辯其就Ｂ部分並非無權占有，經查：
（一）證人甲○○到場結證稱：當時提出申請時建Ｂ部分時，有
      關於涼亭興建所在地之位置，有事先經過地主即原告之同
      意，該涼亭在興建當時，地主即原告曾到過現場，當時原
      告侄子即被告丙○○當過大湖鄉公所代表會的副主席，當
      時被告丙○○跟原告有溝通過，被告丙○○說有爭取一筆
      經費帶動地方觀光休閒產業，原告聽到就當場表示同意，
      伊當時有在場，差不多90年左右之事，Ｂ部分是苗栗縣政
      府建造的，原告沒有否認，閒聊時有跟原告講，有看到原
      告點頭等語（見卷第68至73頁），然同意之意思表示或意
      思通知，乃適用民法關於意思表示之規定。
（二）原告倘僅為沈默或到場關心被告苗栗縣政府興建Ｂ部分，
      並不當然代表原告業已同意興建，已如前述。又按：「對
      話人為意思表示者，其意思表示，以相對人了解時，發生
      效力」，「非對話而為意思表示者，其意思表示，以通知
      達到相對人時，發生效力」，民法第94、95條分別定有明
      文。由證人甲○○前述證言可知，原告即使有明示同意或
      以點頭默示意思表示同意，其同意之意思表示對象，係被
      告丙○○或週遭之其他人員，而非被告苗栗縣政府，被告
      苗栗縣政府亦無法舉證證明原告當時同意之意思表示，係
      有以被告丙○○或週遭其他人員為傳達意思表示之機關，
      而向被告苗栗縣政府表達其同意意思表示之意思，另被告
      苗栗縣政府雖提出「景觀瞭望臺雙層乙座」之申請書，其
      上有被告丙○○等人之簽章，然其「工程地點」僅概括描
      述為「大湖鄉○○村○○道」（見卷第40頁），並未明確
      指出係在環湖道何一地點或是否坐落於原告之系爭土地之
      上，亦未載明原告同意之意旨或有何轉達原告同意之意思
      表示，又證人辛○○、甲○○及戊○○之簽章均記載於其
      上，但該3 人異口同聲表示：未看過該份申請書等語（見
      卷第122 、128 、129 頁），自難認原告有何送達被告苗
      栗縣政府之同意意思表示。
（三）被告苗栗縣政府復抗辯其與原告就Ｂ部分成立使用借貸關
      係，惟使用借貸關係，依民法第464 條規定，其本質上仍
      為契約，且按：「向無行為能力人或限制行為能力人為意
      思表示者，以其通知達到其法定代理人時，發生效力」，
      民法第96條定有明文，故被告苗栗縣政府需舉證至其與原
      告就Ｂ部分之使用借貸，依民法第153 條達成意思表示一
      致，非但其意思表示需依民法第94、95條相互送達，且被
      告苗栗縣政府方面之意思表示及受領原告意思表示機關，
      需為被告苗栗縣政府之法定代理人或其他法定之有權代表
      人。然證人己○○到庭結證稱：伊現職苗栗縣政府國際文
      化觀光局觀光發展課技士，在被告苗栗縣政府服務20年，
      Ｂ部分為被告苗栗縣政府建造，當時伊是承辦人，不知在
      何人土地之上，土地是要由申請人提供，但時間已久，局
      裡面通知伊有本案，要伊找本案之同意書，但找不到，因
      局室換了好幾個，也搬家了3 、4 次，Ｂ部分建造時沒有
      印象經地主同意，同意書確定找不到，確定有沒有也忘記
      了等語（見卷第119 至121 頁），故被告苗栗縣政府並無
      法舉證證明其與原告間有何使用借貸之契約關係，以實其
      說，從而原告依民法第767 條規定訴請被告苗栗縣政府拆
      除Ｂ部分，亦有理由，應予准許。
伍、綜上所述，本件原告之訴為有理由，兩造各自陳明願供擔保
    請准宣告假執行及免為假執行，均有理由，爰均准許之。
陸、本件事證已臻明確，兩造其餘攻擊或防禦方法，經本院審酌
    後，認均與本件之結論無涉，茲不予論述，併予敘明。
柒、據上論結，本件原告之訴為有理由，依民事訴訟法第78條、
    第390 條第2 項、第392 條，判決如主文。
中    華    民    國    97    年    5    月    29     日
                  民事庭法  官  伍偉華
以上正本係照原本作成。
如對本判決上訴，須於判決送達後20日內向本院提出上訴狀。
中    華    民    國    97    年    5     月  29    日
                        書記官  黎東成


司法院資訊處製作；財團法人民間司法改革基金會備份。
